最高法院刑事判決　　　　　　　　　 111年度台上字第1387號
上　訴　人　羅孟輝




上列上訴人因違反毒品危害防制條例等罪案件，不服臺灣高等法
院臺中分院中華民國110年12月30日第二審判決（110年度上訴字
第1599號，起訴案號：臺灣臺中地方檢察署109年度偵字第38419
號，110年度偵字第7669號），提起上訴，本院判決如下：
    主  文
原判決關於如其附表編號 1所示意圖販賣而持有第二級毒品部分
撤銷，發回臺灣高等法院臺中分院。
其他上訴駁回。
    理  由
壹、撤銷發回（即原判決關於如其附表編號 1所示意圖販賣而持
    有第二級毒品罪刑暨諭知相關沒收及沒收銷燬）部分：
一、本件原判決認定上訴人羅孟輝有其事實欄一之㈠所載，意圖
    販賣而持有第二級毒品甲基安非他命之犯行，因而維持第一
    審關於如其附表編號 1所示論上訴人以意圖販賣而持有第二
    級毒品罪刑暨諭知相關沒收及沒收銷燬之判決，而駁回上訴
    人對於此部分在第二審之上訴，固非無見。
二、惟查：
㈠、審理事實之法院，對於卷內有利及不利於被告之證據，均應
    詳為調查，且將認定事實所憑證據及得心證之理由於判決內
    加以說明，並使事實之認定及理由之說明彼此互相適合，方
    為合法；倘證據雖已調查，然尚有其他重要證據或疑點並未
    調查釐清，以致事實未臻明瞭者，即與未經調查無異，而無
    從為事實之正確認定，苟遽行判決，仍難謂無應於審判期日
    調查之證據而未予調查之違法。復次，著手實行犯罪行為之
    後，但並未發生犯罪之結果者，即成立未遂犯（刑法第25條
    第 1項參照）。又犯罪之著手，係指行為人基於特定犯罪決
    意而開始實行合致或密接於該犯罪構成要件之行為而言。在
    販賣毒品之案例，其行為態樣本不限於現貨交易，基於降低
    遭查緝風險或節約囤貨成本等考量，販毒者遇有購毒要約始
    對外洽購毒品以供販賣，亦屬尋常之交易模式。況自買賣毒
    品之二面關係以觀，行為人由於買主之要約乃意圖販賣營利
    而購入毒品，因與販賣毒品罪構成要件之實現具有必要關聯
    性，且在客觀上已直接對販賣毒品罪所保護之法益造成現實
    危險，應認已著手實行販賣毒品罪構成要件之行為。至若行
    為人意圖販賣營利而購入毒品，在尚未尋找買主或對外兜售
    行銷之前，即為警查獲者，由於並無對外兜售或行銷之舉，
    而難認已著手於販賣毒品行為之實行，始應論以意圖販賣而
    持有毒品罪。
㈡、本件原判決依憑上訴人所供承意圖販賣而持有如其附表一編
    號2至7所示遭查扣甲基安非他命 6包之自白，佐以衛生福利
    部草屯療養院鑑驗書，以及上訴人所持用之扣案行動電話暨
    其螢幕畫面照片等證據資料，認定上訴人基於意圖販賣而持
    有第二級毒品甲基安非他命之犯意，於民國 109年12月11日
    ，在臺中市烏日區林新醫院附近，斥資新臺幣（下同） 4萬
    2,000 元取得甲基安非他命約35公克（即上述扣案毒品）後
    ，並以其行動電話所載存通訊軟體Line（下稱Line）作為兜
    售上開毒品之聯繫工具，欲以每0.6公克甲基安非他命售價1
    ,000元之條件，販賣與其Line聯絡人暱稱「阿鴻（同學）」
    、「高潮」及「百無聊賴」之人以牟利等情，並於其理由內
    說明略以：行為人主觀上意圖銷售營利，客觀上並有購入毒
    品之行為，惟仍須對外銷售，始為販賣行為之具體實現，如
    在尚未尋找買主前，即為警查獲，則其所持有之毒品既未對
    外銷售或行銷，則難認已著手實行販毒行為，而僅應論以意
    圖販賣而持有毒品罪等旨，因認上訴人前揭所為，係犯毒品
    危害防制條例第5條第2項之意圖販賣而持有第二級毒品罪（
    見原判決第1頁第23至最末行，以及第7頁最末行至第8頁第2
    2行）。然而，卷查上訴人於109年12月17日先後在臺中市政
    府警察局第一分局警詢及臺灣臺中地方檢察署偵訊時均供稱
    略以：如原判決附表一編號2至7所示扣案之甲基安非他命 6
    包，係伊要販賣與Line暱稱「阿鴻（同學）」、「高潮」及
    「百無聊賴」等人之毒品，他們已經在12月初向伊叫貨了，
    且伊先前就曾透過Line聯繫，而分別在臺中市清泉崗附近與
    同市北區自強一街附近，以一手交錢一手交貨之方式販賣甲
    基安非他命給他們，他們每次均購買重量0.6公克、價格1,0
    00元之甲基安非他命等語（見臺灣臺中地方檢察署 109年度
    偵字第38419號卷第87及312頁）。上訴人所供上情如若可採
    ，則其似係因「阿鴻（同學）」等人先前已向其表達叫貨求
    購甲基安非他命之意思，而基於販賣營利之意圖購入並持有
    遭查扣之上揭甲基安非他命。依前述毒品買賣態樣本不限於
    現貨交易，且販毒實行行為之著手判斷，應從買賣毒品二面
    關係，體察遏抑毒品擴散蔓延立法旨意之說明，倘上訴人確
    係因特定買家即「阿鴻（同學）」等人購毒之要約或要約引
    誘而購入甲基安非他命以供販賣，則其所為於客觀上已直接
    對販賣第二級毒品罪所保護之法益造成現實危險而屬販賣第
    二級毒品行為之著手實行，似難認其主觀犯意僅止於意圖販
    賣而持有第二級毒品，而非販賣第二級毒品。再原判決前述
    理由說明上訴人基於意圖販賣而持有第二級毒品之犯意，購
    入並持有扣案之甲基安非他命，並非由於事前有特定對象求
    購毒品之情形，而認上訴人僅係事後欲兜售販賣與「阿鴻（
    同學）」等人而已，但猶未付諸販毒銷售行為之實行即被警
    查獲等情，似與卷內證據資料即上訴人前揭供認之情節有間
    ，其採證認事非無可議，難謂無證據上理由矛盾之違法。究
    竟上訴人購入扣案甲基安非他命之緣由暨動機與目的為何？
    是否係因特定買主已表達向其求購毒品之意，其始因而購入
    扣案之甲基安非他命以供銷售？若是，是否能認為上訴人與
    特定買主就買賣毒品之交易已進行洽商而著手於販賣毒品犯
    罪構成要件行為之實行？以上疑點攸關上訴人此部分所犯罪
    名之論斷，允有詳加調查釐清究明之必要。原審對於上述疑
    點未予詳查釐清，並於判決理由內加以剖析論敘明白，遽認
    上訴人尚未著手開始實行販賣毒品犯罪構成要件行為，僅係
    意圖販賣而購入持有扣案甲基安非他命，而論以意圖販賣而
    持有第二級毒品罪。依上述說明，尚嫌速斷，難謂無證據調
    查未盡及判決理由矛盾與理由欠備之違法。以上為本院得依
    職權調查之事項，而原判決前揭違誤，影響於事實之認定，
    本院無從據以自行判決，應認原判決關於其附表編號 1所示
    意圖販賣而持有第二級毒品部分有撤銷發回更審之原因。
貳、駁回上訴（即原判決關於如其附表編號2至4所示販賣第一級
    毒品﹙1罪﹚及販賣第二級毒品﹙2罪﹚共3罪）部分：
一、按刑事訴訟法第 377條規定：上訴於第三審法院，非以判決
    違背法令為理由，不得為之。是提起第三審上訴，應以原判
    決違背法令為理由，係屬法定要件，且必須依據卷內資料為
    具體之指摘，並足據以辨認原判決已具備違背法令之形式，
    始屬相當。本件原判決綜合全案證據資料，本於事實審法院
    之推理作用，認定上訴人有其事實欄一之㈡、㈢所載，意圖
    營利販賣第一級毒品海洛因與柯錦坤 （1次）及販賣第二級
    毒品甲基安非他命與温壬閔（2次）共3次之犯行，因而維持
    第一審論上訴人以販賣第一級毒品1罪及販賣第二級毒品2罪
    （均累犯），分別處如其附表編號2至4所示之有期徒刑7年8
    月、有期徒刑5年6月及有期徒刑5年6月，並諭知相關沒收、
    沒收銷燬及追徵之判決，而駁回上訴人對於上開共 3罪部分
    在第二審之上訴，已詳敘其所憑證據及認定之理由（上訴人
    於偵查中、第一審及原審審理時均自白上開共 3罪犯行不諱
    ），俱有卷存證據資料可資覆按，從形式上觀察，原判決關
    於此3罪部分並無足以影響其判決結果之違法情形存在。
二、上訴人上訴意旨略以：伊本件販賣海洛因與甲基安非他命之
    犯行固屬累犯，然伊於早年所犯經執行徒刑完畢之前案，係
    與販毒態樣及性質迥異之施用毒品及偽造文書等罪行，原判
    決遽依刑法第 47條第1項之規定加重其刑，顯已致伊人身自
    由因此遭受過苛之處罰，殊有違誤。再伊於警詢時即供出並
    指證伊本件所販毒品來源為顏珮如及暱稱「佳文」之人，且
    臺中市政府警察局亦據以展開偵辦，而彼等迄雖未經檢察官
    起訴或由法院為有罪判決確定，然仍可認伊所為已符合毒品
    危害防制條例第 17條第1項所規定關於供出毒品來源因而查
    獲之要件，而應依該條項規定減輕或免除其刑。惟原判決以
    伊雖有關於所販毒品來源之供述，然檢警人員並未因而有所
    查獲，遂不依上開規定減免伊刑責，顯有不當。此外，伊為
    謀家庭生計，一時失慮觸法，於本件販賣第二級毒品犯行遭
    查獲後即坦承不諱，並提供相關資訊協助警方溯源查緝上游
    毒販，犯後態度良好，縱已依毒品危害防制條例第 17條第2
    項關於在偵審中均自白犯行之規定減輕其刑，仍有情輕法重
    而堪予憫恕之情形。乃原審疏未審酌上情，致未依刑法第59
    條規定遞予酌減其刑，且所量處之宣告刑及所合併酌定之應
    執行刑亦嫌過重，同非允洽云云。
三、惟刑罰之量定，係實體法上賦予事實審法院得依職權自由裁
    量之事項，苟所量處之刑符合規範體系及目的，於裁量權之
    行使無所逾越或濫用，而無明顯違背公平、比例及罪刑相當
    原則者，即不得任意指摘為違法，而執為第三審上訴之合法
    理由。原判決以上訴人本件所犯販賣第一級毒品及販賣第二
    級毒品共 3罪均成立累犯，而於偵查及歷次審判中均自白罪
    行，依循司法院釋字第 775號解釋意旨審酌相關犯情，認上
    訴人具有特殊惡性，且對於刑罰反應力薄弱，適用刑法第47
    條第 1項累犯規定加重最低本刑尚不至於過苛，除法定刑為
    死刑及無期徒刑部分外，每罪均依上開規定加重其刑，復依
    毒品危害防制條例第 17條第2項規定減輕其刑，且就其中販
    賣第一級毒品部分，再依刑法第59條規定遞減輕其刑；另以
    上訴人所犯販賣第二級毒品共 2罪，於皆經依上揭規定減刑
    後，其最低處斷刑度已非嚴峻，且上訴人所為販賣第二級毒
    品之犯情，客觀上並無情輕法重或有其他足以引起一般同情
    之情形，而無適用刑法第59條規定酌減其刑餘地；再上訴人
    雖供述其所販毒品來源為顏珮如及暱稱「佳文」之人，然經
    檢警人員追查結果，並未因而查獲上訴人本件所販毒品係來
    自其所供上述 2人所販售之情事，有臺灣臺中地方檢察署、
    臺中市政府警察局第一分局之相關覆函暨所附偵查報告在卷
    可稽，而與毒品危害防制條例第 17條第1項所規定「因而查
    獲（其他正犯或共犯）」之要件不合，自不得依該條項規定
    減輕或免除其刑；復敘明第一審判決於量刑時，已以上訴人
    之責任為基礎，依刑法第57條各款所列事項審酌相關犯罪情
    狀，就其所犯部分3 罪，分別量處有期徒刑7年8月、有期徒
    刑5年6月及有期徒刑5年6月，尚稱妥適，因而予以維持，而
    駁回上訴人對於此3 罪部分在原審之上訴，已說明其理由甚
    詳（見原判決第9頁第3行至第10頁第4行，以及第19頁第3行
    至第22頁第14行），核其維持第一審判決對此3 罪所量處之
    刑，並未逾越或濫用法律所賦予刑罰自由裁量之權限，亦無
    明顯違背公平、比例及罪刑相當原則之情形，自不得任意指
    摘為違法。上訴人此部分上訴意旨並非依據卷內資料具體指
    摘原判決究有如何違法之情形，徒執前揭泛詞，就原審量刑
    職權之適法行使，以及原判決已詳細論斷說明之事項，任意
    指摘，顯不足據以辨認原判決已具備違背法令之形式，揆諸
    首揭規定及說明，其對於上揭販賣毒品共 3罪部分之上訴均
    為違背法律上之程式，應併予駁回。
據上論結，應依刑事訴訟法第 395條前段、第397條、第401條，
判決如主文。
中    華    民    國   111    年    3     月    17    日
                  刑事第一庭審判長法  官  郭  毓  洲  
                                  法  官  林  英  志  
                                  法  官  林  靜  芬  
                                  法  官  周  盈  文  
                                  法  官  蔡  憲  德  
本件正本證明與原本無異
                                  書記官
中    華    民    國   111    年    3     月    21    日